【裁判字號】    89,自,17
【裁判日期】    890522
【裁判案由】    侵占
【裁判全文】
台灣士林地方法院刑事判決                            八十九年度自字第一七號
    自  訴  人  順風交通企業股份有限公司
    代  表  人  丙○○
    被      告  乙○○
右列被告因侵占案件，經自訴人提起自訴，本院判決如左：
    主  文
乙○○無罪。
    理  由
一、自訴意旨略以：被告乙○○於民國八十八年五月八日向自訴人承租車號ＥＮ－三
    六二號營業小客車，雙方約定被告應交付每日營業收入新台幣（下同）七百元，
    每三日繳納一次。詎被告意圖為自己不法之所有，於八十八年十月二十五日起將
    自訴人所有之前揭營業小客車及車牌侵占入己，自訴人經多次聯絡被告促其還車
    均無結果，因認被告涉有刑法之業務侵占罪嫌。
二、按犯罪事實應依證據認定之，無證據不得推定其犯罪事實；又不能證明被告犯罪
    者，應諭知無罪之判決，刑事訟訴法第一百五十四條、第三百零一條第一項分別
    定有明文。次按認定不利於被告之事實，須依積極證據，苟積極證據不足為不利
    於被告事實之認定時，即應為有利於被告之認定，更不必有何有利之證據；又事
    實之認定，應憑證據，如未能發現相當之證據，或證據不足以證明，自不能以推
    測或擬制之方法，以為裁判之基礎；且認定犯罪事實所憑之證據，無論直接或間
    接證據，其為訴訟上之證明，須達於通常一般之人均不致有懷疑，而得確信其為
    真實之程度者，始得據為有罪之認定，倘其證明尚未達到此一程度，而有合理之
    懷疑存在時，尚難為有罪之認定基礎，最高法院三十年上字第八一六號判例、四
    十年台上字第八六號、七十六年台上字第四九八六號判例均可資參照。另自訴人
    之自訴，本以使被告受刑事訴追為目的，故其陳述是否與事實相符，自應調查其
    他證據，以資審認，苟其所為攻擊之詞，尚有瑕疵，則在此瑕疵未予究明以前，
    即不能遽採為斷罪之基礎；且自訴人於自訴案件中等同於公訴案件檢察官之地位
    ，其就所自訴之犯罪事實，負有舉證之責任。再者，刑法上之侵占罪，須持有人
    變異其原來之持有意思而為不法所有之意思，始能成立，如僅將持有物延不交還
    或有其他原因致一時未能交還，既缺乏主觀要件，即難遽以該罪相繩，亦有最高
    法院六十八年度台上字第三一四六號判例可資參照。
三、本件自訴人認被告乙○○涉有前揭業務侵占之罪嫌，無非係以自訴人之片面指訴
    及卷附之計程車租賃契約書、存證信函各乙份為其論據。訊據被告乙○○固坦承
    其於前揭時間向自訴人承租該營業小客車，嗣因營運不佳而未按期繳付租金，亦
    未將該車返還自訴人之事實，惟堅詞否認有何侵占故意，辯稱：伊於八月間因發
    生家變，營運情形不正常，伊有跟自訴代表人丙○○講，丙○○同意將租金降為
    五百元，伊向朋友借二張支票，將其中一張面額二萬元支票交給丙○○，事後已
    兌現，自訴人在元月初曾寄存證信函給伊，伊未收到，後來伊到郵局拿存證信函
    後，曾寄信給丙○○，並留下大哥大號碼，並稱最慢三個月會還錢。嗣於八十九
    年一月十六日為警攔檢，因未帶行照而遭警方扣車，此事有向丙○○講，丙○○
    表示只要將車還他，就不構成侵占，後來伊至監理處才知道尚需繳納罰鍰七千八
    百元，伊一時無力給付罰鍰，即請求將繳款期限延至八十九年二月十七日，伊預
    計在八十九年二月十七日前繳交罰款，再將車還給丙○○；事後伊無錢付租金時
    ，有向自訴人說明，亦有與自訴人協調，且已將上開車輛交還自訴人，並無侵占
    該車之意圖等語。經查，自訴代表人丙○○已到庭陳明：被告於十月二十五日曾
    帶人來公司協商，並開立乙張二萬元之支票，該支票於十二月三十一日有兌現，
    且被告表示十月三十一日會如期歸還該車，但至十二月三十一日仍未還車，伊等
    始於八十九年一月三日提起自訴，迄至八十九年一月十幾日，被告曾至公司稱車
    子被扣，他會想辦法歸還該車等語在卷；而自訴代理人甲○○亦稱：被告在十月
    份確有給一張支票，但有無兌現，伊不清楚；被告在八十九年一月十六日有向伊
    老闆講其為警攔檢，因未帶行照而遭警方扣車此事，並稱其欲繳交罰鍰，儘快將
    車子還我們等語，核與被告所辯上情大致相符，復有舉發違反道路交通管理事件
    通知單乙紙在卷可佐，並經本院核閱無訛。足見被告確有於八十八年十月間交付
    面額二萬元之支票乙張給自訴人，用以支付該車未付之租金；且上開車輛於八十
    九年一月十六日為警攔檢時，因未帶行照及無執業登記證等違規情事，而遭警察
    掣單舉發並扣車後，被告已將該車（含車牌二面）為警查扣此事通知自訴人，且
    告知自訴人其會儘快繳納罰款後再歸還該車；嗣被告因一時無力繳納罰鍰，確有
    向監理處請求將繳款期限延至八十九年二月十七日等情屬實，已堪認定。況被告
    自八十八年五月八日租用上開車輛後，因無力按期支付車租，已先後於八十八年
    七月八日、七月二十五日、十月二十日及八十九年一月十三日，以信函與自訴人
    聯繫租車之相關事宜，有卷附之信函四份在卷足憑，而自訴代表人丙○○亦不否
    認其情，是被告既已盡力設法清償其所積欠之車租，且其因違規為警扣車後，立
    即通知自訴人此事，並表明會儘快繳納罰款取回該車後，再將車還給自訴人，事
    後確於繳納交通罰鍰取回該車後，已於八十九年一月十六日將車交還自訴人，復
    曾多次以信函與自訴人聯絡如何給付車租或還車之事宜，足見被告應無將該車（
    含車牌兩面）據為己有之不法意圖。自訴人復未能舉出其他證據證明被告有將該
    車出租、出賣或為其他處分行為之情事，實難認被告有何將該車據為己有之行為
    。參以被告嗣於八十九年二月十四日已按期繳納違規罰鍰而領回該車，並於八十
    九年二月十六日下午將該車交還自訴人等情，業經被告及自訴代表人分別供陳在
    卷，復有收據影本兩紙在卷可佐，益證被告無不法所有之侵占故意。至被告於八
    十九年二月十六日雖僅將上開車輛歸還自訴人，但未將二面車牌隨同車子還給自
    訴人，然此係因被告於一月十六日為警查獲當時，因未帶執業登記證，車牌為警
    方所查扣保管，除處罰其個人外，尚需處罰車行，然因其已無力再繳納車行部分
    之罰款，始未將上開車牌領回等情，業據被告供明在卷，而自訴代表人丙○○亦
    不否認其情，是該二面車牌雖因被告無力繳納罰鍰，而無法領回交還給自訴人，
    然尚不得執此認定被告有何將之據為己有之侵占故意，至為明確。是被告所辯上
    情尚屬可採，本件純屬民事債務糾紛，應循民事途徑解決，自訴人所舉證據尚不
    足證明被告涉有上開侵占犯行，此外，復查無其他積極證據足資證明被告有何自
    訴人所指訴之侵占犯行，不能證明被告犯罪，自應為無罪判決之諭知。
四、本係自訴狀內雖另指訴被告意圖為自己不法之所有，自八十八年十月二十五日起
    即未給付車租，而將車租予以侵占入己，因認被告此部分亦涉有業務侵占之罪嫌
    云云。惟查，自訴代表人丙○○在本院調查時業已表明無意對被告未付租金之部
    分提起自訴，自訴狀所載侵占租金部分係出於誤載等情無訛，該部分自訴人既無
    提起自訴之意思，本院自無加以審理之必要。況按刑法上侵占罪之成立，係以持
    有他人之物為前提，被告雖未依約按期給付車租，然此僅係對於出租人即自訴人
    負有支付車租之義務，不能因而認被告所應給付之車租係屬他人之物，被告縱未
    依約給付車租，亦無成立侵占罪之餘地，附此敘明。
五、自訴人經合法傳喚無正當理由而不到庭，爰依刑事訴訟法第三百三十一條第一項
    規定，不待其陳述而逕為判決，併此敘明。
據上論斷，應依刑事訴訟法第三百四十三條、第三百零一條第一項、第三百三十一條
第一項，判決如主文。
中      華      民      國    八十九    年      五      月    二十二    日
          台灣士林地方法院刑事第一庭
                                      法  官  陳  章  榮
右正本證明與原本無異。
如不服本判決，應於判決送達後十日內，向本院提出上訴狀。
                                      書記官  劉  提  幸
中      華      民      國    八十九    年      五      月    二十五    日


司法院資訊處製作；財團法人民間司法改革基金會備份。
